---
output: 
  pdf_document
---



```{r echo=FALSE}
knitr::opts_chunk$set(echo = F, 
                      fig.align = "center",
                      fig.pos = 'H',
                      warning=FALSE, 
                      message=FALSE,
                      fig.height = 3.8)
```

#Aplicando em dados reais

Os dados já estão pré-processados e estão disponíveis na plataforma do NCBI, sendo acessados pelo número de série GSE131761.

```{r message=FALSE, warning=FALSE}
#Carregando os pacotes necessários:

#if (!requireNamespace("BiocManager", quietly = TRUE))
#install.packages("BiocManager")

#BiocManager::install("GEOquery", "Biobase", "genefilter")
#install.packages(c("tidyverse", "FactoMineR", "factoextra"))



library(GEOquery) #Carregar e manipular a base de dados
library(tidyverse) #Manipulação de data frames e criação de gráficos
library(stats)
library(FactoMineR) #
library(factoextra)
library(Biobase)
library(genefilter)
```


## Importando os dados

```{r}
# Imporatando a matriz dados (GEOquery)
gse <- getGEO("GSE131761",GSEMatrix=T) #Pode demorar alguns segundos/minutos

# Informações sobre a base dados
show(gse)

# Extraindo o conjunto de dados e deixando em formato de data frame
# As linhas corresponde aos genes e as colunas aos pacientes 
dados <- exprs(gse[[1]]) %>% as.data.frame() 

# Fenótipo dos dados (informações da amostra)
Pheno <- pData(gse[[1]]) 

# Renomeando a saida dos diagnósticos
Pheno$characteristics_ch1[Pheno$characteristics_ch1 == "diagnosis: control patient"] <- "Controle"
Pheno$characteristics_ch1[Pheno$characteristics_ch1 == "diagnosis: non-septic shock"] <- "Choque Não Séptico"
Pheno$characteristics_ch1[Pheno$characteristics_ch1 == "diagnosis: septic shock"] <- "Choque Séptico"

#Diagnósticos possíveis: Choque séptico, Não choque séptico e Controle
Pheno$characteristics_ch1 %>% table() 
```

## Aplicando técnicas de Agrupamento

```{r}
# Data fram com os possíveis diagnósticos, para conparar com os futuros resultados
Diag <- Pheno %>% select(characteristics_ch1)
colnames(Diag) <- "Diagnostico"
```


### Agrupamento por K-means

Realizando o algoritmo de K-means, dividindo em 3 grupos. 

```{r}
# Deixando em formato tidy (linhas são individuos e colunas são as variáveis)
df <- t(dados)
# Normalizando (deixando os genes nas mesma escala e assim comparáveis)
z <- scale(df)
```

```{r}
# Seed para deizar os resultados reprodutíveis
set.seed(1)

# Algoritmo K-means, utilizando dados normalizados e dividindo em 3 grupos
km.res <- kmeans(z, 3, nstart = 25)

# Adicionando ao dados com diagnostico verdadeiro uma coluna com as grupos obtidos  pelo k-means
kmean_res <- Diag  %>%
  mutate(Cluster = km.res$cluster)

# Verificando como ficou a divisão entre os grupos
kmean_res %>% select(Diagnostico, Cluster) %>% table()
```

Vemos que pela divisão por K-means, houve um confundimento muito grande entre os Choques, misturados entre os Clusters 1 e 2. Podemos vizualizar isso melhor no gráfico a seguir.

```{r fig.cap=, message=FALSE, warning=FALSE}
# Gráfico do resultado de Kmeans
fviz_cluster(km.res, data = z,geom = "point",
             palette = c("#2E9FDF", "#00AFBB", "#E7B800", "#FC4E07"),
             ellipse.type = "t", 
             repel = TRUE, main = "",
             ggtheme = theme_minimal()
             )
```


### Clustering Hierárquico

Agrupando os dados de forma hieráquica, buscando dividir em 3 grupos.

```{r}
# Calculando a distância euclidiana, necessária para o método hieráquico
dist_df <- dist(z) 

# Algoritmo do cluster hieráquico, pelo método "ward.D" (se mostrou ser o melhor, mas sinta-se livre para testar outros métodos de agrupamento).
hc_z <- hclust(dist_df, method = "ward.D") 
```


```{r,  fig.cap= "\\label{fig:Fig2} Dendograma com 3 Clusters"}
# Visualizando os resultados do Hierárquico
fviz_dend(hc_z, k = 3, 
          cex = 0.5, # label size
          color_labels_by_k = TRUE, # color labels by groups
          rect = TRUE,
          show_labels = F, 
          main = "", 
          ylab = "Altura", xlab = "Pacientes"
          )
```

```{r}
# Data frame que mostra a qual cluster pertence cada paciente.
clust <- cutree(hc_z, k = 3)
res <- mutate(Diag, Cluster = clust)

# Verificando como ficou a divisão entre os grupos

res %>% select(Diagnostico, Cluster) %>% table() 
```

Vemos que as 15 obs controle ficaram apenas no grupo 3, ou seja, elas diferentes dos outros grupos. Pacientes com choque e com não choque séptico estão sendo confundidas nos grupos 1 e 2.

### PCA

Reduzindo o número de variáveis à aqeuelas que mais explicam a variabilidade dos dados.

```{r}
# Retirando as 50 primeiras componentes por PCA
res.pca <- PCA(df, ncp = 50,graph = F)

# Visualizando porcentagem de variabilidade explicada pelas primeiras 20 componentes
fviz_eig(res.pca, addlabels = T,  ylim = c(0,25), ncp = 20, ylab = "Percentagem de Variância Explicada", xlab = "Componentes")

# As 7 primeiras explicam cerca de 45%
```



```{r}
# Vizualizando os autovalores das componeneste (para o critério de escolha)
res.pca$eig[1:20,1] %>% as.data.frame() %>%
  ggplot(aes(1:20, .)) + 
  geom_line() + 
  geom_point() + 
  labs(x = "Componentes", y = "Autovalores") +
  theme_bw()

# A partir da 7ª componente, a descida do gráfico se "estabiliza"
```



```{r}
# Retirando as 7 primeiras componentes e normalizando
pca <- res.pca$ind$coord
z.pca<- scale(pca[,1:7])
```


#### K-means com PCA


```{r}
# Seed para deizar os resultados reprodutíveis
set.seed(1)

# Algoritmo K-means, utilizando as componentes pricipais normalizadas e dividindo em 3 grupos
km.res <- kmeans(z.pca, 3, nstart = 25)

# Adicionando ao dados com diagnostico verdadeiro uma coluna com as grupos obtidos  pelo k-means
kmean_res <- Diag  %>%
  mutate(Cluster = km.res$cluster)

# Verificando como ficou a divisão entre os grupos
kmean_res %>% select(Diagnostico, Cluster) %>% table()
```

Os resultados foram similares aos obtidos anteriormente (foi testado diferentes números de componentes, mas sem sucesso). 

#### Cluster Hierárquico com PCA

```{r warning=FALSE}
# Calculando a distância euclidiana
dist_df <- dist(z.pca)

# Hierarquico pelo método Ward.D
hc_z <- hclust(dist_df, method = "ward.D") 

# Data frame que mostra a qual cluster pertence cada paciente.
clust <- cutree(hc_z, k = 3)
res <- mutate(Diag, Cluster = clust)

# Verificando os resultados
res %>% select(Diagnostico, Cluster) %>% table()

```

Mesmas conclusões.

### FIltrando Genes

Existem diversos critérios para se realizar a filtragem de genes, porém o filtro pelo coeficiente de variação se mostrou mais adequado.

```{r ,  fig.cap= "\\label{fig:Fig4}Histograma dos Coeficientes de Variação dos Genes"}
#Calculando o coeficiente de variação (desvio padrão dividido pela média de cada gene)
CV_linhas <- rowSds(dados)/rowMeans(dados)



# Vendo a distribuição dos genes por seus respectivos coeficientes de variação
# (Boxplot + Histograma)
layout(mat = matrix(c(1,2),2,1, byrow=TRUE),  height = c(1,8))
par(mar=c(0, 3.1, 1.1, 2.1))
boxplot(CV_linhas , horizontal=TRUE , ylim=c(0,0.3), xaxt="n" , col=rgb(0.8,0.8,0,0.5) , frame=F)
par(mar=c(4, 3.1, 1.1, 2.1))
hist(CV_linhas , breaks=30 , col=rgb(0.2,0.8,0.5,0.5) , border=F , main="" , xlab="Coeficiente de Variação", xlim=c(0,0.3))
```

O critéri pelo coeficiente de variação (CV) recomenda selecionar os genes com maiores CV. Para isto, os genes foram filtrados em diversas possibilidades de cortes a partir do quantil do conjunto de dados.

Além disso, outro critério foi realizado em seguidsa, utilizando-se teste de hipótes em cada gene para verificar se no mesmo havia diferença significativa entre os grupos de interesse (Choque septico e Choque não septico).



```{r eval=FALSE, include=FALSE}
#Realizando o teste de hipótese da diferença entre os dois grupos: Choque Sept e Choque Não Sept
sem_cont <- Diag$Diagnostico != "Controle"
sem <- NULL
for (i in 1:34127) {
  t <- aov(df[sem_cont,i] ~ Diag$Diagnostico[sem_cont])
  sem <- append(sem, summary(t)[[1]][["Pr(>F)"]][1])
}

```

Assim, testou-se diferentes cobinações de cortes por quantil e nível de sginificância, para posteriormente verificar qual filtro de genes teve resultado melhor (pelo cluster Hierárquico). Passamos também a dividir em 4 clusters, que dividiu melhor os dados
```{r eval=FALSE, include=FALSE}
#Testando para diferentes combinações de quantis e níveis de significância
lista <- list()
a <- 1
b <- 1
c <- 1
teste <- as.data.frame(a) %>% cbind(b)
for (i in seq(0,0.95,0.01)) { #Quantil 0 a 0.95, indeo de 0.01 em 0.01
  Corte <- CV_linhas > quantile(CV_linhas, i)
  for (j in seq(0.005,0.5,0.005)) { #Quantil 0.005 a 0.5, indeo de 0.005 em 0.005
    #Filtro
    df_filt <- t(dados[c(c(1:34127)[Corte])[p.adjust(sem[Corte]) < j],]) 
    
    z_filt <- scale(df_filt) #Normalizando
    dist_df <- dist(z_filt) #Calculando a distância euclidiana
    
    #Cluster Hierarq
    hc_z <- hclust(dist_df, method = "ward.D") 
    
    #Guardando os resultados na "lista"
    clust <- cutree(hc_z, k = 4) #Dividindo em 4
    Diag_seg <- mutate(Diag, cluster = clust)
    lista[b][[1]] <- Diag_seg %>% 
      select(Diagnostico, cluster) %>% table() 
    
    #Guardando as iterações (qualtil e significancia)
    teste[c,] <- c(i,j)
    b <- b + 1
    c <- c +1 
  }
  a <- a +1
}
```

```{r}
# Primeiros três resultados
head(lista,3)

# Vemos que as divisões estavam indicando:
# Cluster "1" em sua maioria do Choque Séptico
# Cluster "2" e "3" uma mistura entre Choque Séptico e Choque não séptico
# Cluster "4" em sua maioria de Controle
```

```{r}
#Pegando os índices das divisões em que o cluster "4" possui apenas pessoas Controle
ind <- NULL
for (i in 1:9600) {
  if (lista[i][[1]][10] == 0 & lista[i][[1]][11] == 0) {
    ind <- append(ind, i)
  }
}

# O cluster "3" possui maioria de Choque Não Séptico
# Então vamos tentar achar a divisão que indicou o máximo de Choque não Séptico, e com o mínimo de Choque Séptico, no cluster "3"

Cns.max <- NULL # Célula indicando o número de Choque não sépticos no cluster 3
Cs.min <- NULL # Célula indicando o número de Choque sépticos no cluster 3
for (i in ind) {
  Cns.max <- append(Cns.max, lista[i][[1]][7])
  Cs.min <- append(Cs.min, lista[i][[1]][8])
}

#Quero maximizar Cns.max e minimizar Cs.min, como pode ser visto em plot(Cns.max, Cs.min)

plot(Cns.max, Cs.min)

# Vemos que o valor max de Cns possui um valor também alto de cs (RUIM)
# Em seguida, há o valor Cns = 26, em que temos um Cs = 7, valores aceitáveis

# Desta forma, temos:
lista[ind[Cns.max == 26 & Cs.min == 7]][[1]]

# Aparenta ser um bom ajuste, então vamos usar a divisão do indice 2402, com corte acima de 24% no quantil e nível de significancia de 0.01
teste[ind[Cns.max == 26 & Cs.min == 7],]
```


```{r}
# Pegando os dados escolhidos pelos filtros e Normalizando
Corte <- CV_linhas > quantile(CV_linhas, 0.24)
df_filt <- t(dados[c(c(1:34127)[Corte])[p.adjust(sem[Corte]) < 0.01],]) 
z_filt <- scale(df_filt)
```

```{r}
dist_df <- dist(z_filt) #Calculando a distância euclidiana
hc_z <- hclust(dist_df, method = "ward.D") 
```


```{r}
# Visualizando o resultado final
fviz_dend(hc_z, k = 4, 
          cex = 0.5, # label size
          color_labels_by_k = TRUE, # color labels by groups
          rect = TRUE,
          show_labels = F, 
          main = "", 
          ylab = "Altura", xlab = "Pacientes"
          )
```

```{r}
# Data frame que mostra a qual cluster pertence cada paciente.
clust <- cutree(hc_z, k = 4)
Diag_seg <- mutate(Diag, cluster = clust)

Diag_seg %>% select(Diagnostico, cluster) %>% table() 

```
